【裁判字號】    94,訴更一,184
【裁判日期】    950608
【裁判案由】    戒嚴時期不當叛亂暨匪諜審判案件補償金
【裁判全文】
臺北高等行政法院判決
                                 94年度訴更一字第00184號
                              .
原      告  甲○○
訴訟代理人  賴青鵬  律師
被      告  財團法人戒嚴時期不當叛亂
            暨匪諜審判案件補償基金會
代  表  人  乙○○（董事長）住同上
訴訟代理人  馬在勤  律師
複代理人    陳佳雯  律師
上列當事人間因戒嚴時期不當叛亂暨匪諜審判案件補償金事件，
原告不服行政院中華民國91年12月31日院臺訴字第0910093004號
訴願決定，提起行政訴訟，本院判決後，被告不服，提起上訴，
經最高行政法院發回更審，本院更為判決如下：
    主  文
原告之訴駁回。
第一審及發回前上訴審訴訟費用 (除確定部分外)，由原告負擔
。
    事  實
一、事實概要：原告以其於66年11月1日遭前台灣警備總司令部
    (下稱警備總部)逮捕，於67年1月26日以觸犯懲治叛亂條例
    第2條第1項意圖以非法之方法顛覆政府而著手實行罪，判處
    有期徒刑15年，執行至76年7月14日出獄，於86年6月21日向
    被告申請補償金。經被告以91年4月9日（91）基法修丑字第
    3118號函覆，認警備總部67年諫判字第4號判決被告觸犯內
    亂罪，應認確有實據，依戒嚴時期不當叛亂暨匪諜審判案件
    補償條例 (下稱補償條例)第8條第1項第2款規定，決定應不
    予補償。原告不服，循序提起行政訴訟，經本院92年度訴字
    第983 號判決撤銷訴願決定及原處分，命被告依該判決之法
    律見解另為處分，並駁回原告其餘之訴。被告不服，提起上
    訴，經最高行政法院94判字第1627號判決撤銷原判決關於撤
    銷訴願決定及原處分，並命被告依該判決之法律見解另為處
    分部分，而發回本院更為審理。
二、兩造聲明：
    (一)原告聲明：
      1.訴願決定、原處分均撤銷。
      2.被告應做成准予補償之處分。
    (二)被告聲明：駁回原告之訴。
三、兩造之爭點：被告之審查程序有無違反補償條例第8條第2項
                規定；警備總部前開判決認定原告涉有內亂罪
                ，是否確有實據？及被告否准原告所請，有無
                違反平等原則？
    (一)原告主張之理由：
      1.按警備總部前開判決係以原告違反懲治叛亂條例第2條
        第1項：「意圖以非法之方法顛覆政府，而著手實行者
        。」判決原告有期徒刑15年，褫奪公權8年。惟查，懲
        治叛亂條例已於80年5月22日由總統令發布廢止，而刑
        法第100條第1項亦於81年5月16日修正：「意圖…以非
        法之方法顛覆政府，而以強暴或脅迫著手實行者。」依
        前揭修正後規定及最高法院81年台上字第2343號判決意
        旨，行為人須以強暴或脅迫為犯罪手段而著手實行者，
        始該當刑法第100條之普通內亂罪。故本件應以前開修
        正後規定，判斷行為人之行為，是否該當強暴、脅迫之
        構成要件，若欠缺該構成要件之該當性，則應認原判決
        為不當審判，而應准予補償。
      2.經查，依原判決所述犯罪事實，戴華光起草、寄出恐嚇
        英文信件，外商並無反應，自無使外商生畏怖心之情節
        ；當恐嚇之罪嫌。退步言之，縱外商接獲恐嚇英文信件
        後，透過美國機構對台灣政府表示關切，而認定外商生
        畏佈心，亦僅該當恐嚇罪構成要件而已，並無達強暴脅
        迫之程度，且該信件係針對少數特定在台美商而言，尚
        不足稱為地方人心，更無從達顛覆政府之階段，亦不與
        現行刑法第100條之要件不符。另渠等印製、散發「此
        路不通」、「只有革命」、「共產理想」等反動文件傳
        單及籌組「人民解放陣線」，撰寫「人民解放章程」草
        案之行為，並未對任何人為強暴或脅迫行為，故均欠缺
        強暴、脅迫之構成要件。至有關戴華光研究爆破化合物
        ，擬妥炸藥配方之行為，亦僅抄寫記載藥學藥品名稱於
        紙上，為任何人均可為之抄寫行為，又原告並無製造之
        行為態樣，亦無購買任何化學藥品，僅抄寫炸藥配方並
        無危險性存在，客觀上亦未對人或物施以暴行，自不該
        當強暴或脅迫之構成要件。綜上，原告之行為，均不具
        備刑法第100條所定以強暴或脅迫手段實行之構成要件
        ，應不予處罰，原處分徒以原判決之認定，而認本件事
        證明確，確有實據，而不予補償，顯與法有違。
      3.次按，平等原則為憲法第7條規定之基本原則，且「行
        政行為，非有正當理由，不得為差別待遇。」亦為行政
        程序法第六條所明定。故被告對於補償金之申請案件，
        自應本於平等原則而為決定，以保障人民之基本權利。
        惟查，有關成大共產黨叛亂案及美麗島台獨暴動內亂案
        之被告，渠等不論主張共產主義或台灣獨立之犯罪行為
        ，均已具備強暴、脅迫等內亂罪之構成要件，後案即美
        麗島案件，更該當刑法第101條條暴動內亂罪，仍受被
        告補償，而原告雖主張共產主義，對特定外商寄發英文
        信函，而外商並無反應，並無心生不安之情節，而自大
        英百科全書抄寫炸藥化學藥品名稱，乃屬人人可為之抄
        寫行為，既未購買化學藥品，亦未進行藥品配方之製造
        ，即未涉及暴力或暴動之行為，其情節顯較前揭二案件
        為輕，被告竟駁回原告之申請，顯違反憲法及行政程序
        法所保障之平等原則，亦違反補償條例之立法意旨。
      4.再者，徐志明立法委員提案刪除前開補償條例第8條第1
        項第2款，係認為：「如依同條之第2、3項規定，組成
        預審小組，其本身得調查之證據有限，且本法開宗名義
        即以不當叛亂及審判為規範之客體，此規定將排除的對
        象再加擴大，而認定上更加困難，實無規定之必要。」
        並認：「又以本條之規範係一政治性考量極重之立法，
        牽涉之政治色彩較法律問題為重，空有立法而未見實際
        上的明確資格認定，將無助於實現本法之立法目的，而
        資格之限制加大，多一道排除的程序，嚴重使得審查進
        度延後；申請人多為年邁人民，倘因程序上理由而不能
        使其於有生之年得以平反，領得其應得之補償，並非本
        院當初通過此一補償條例之本意，故提戒嚴時期不當叛
        亂匪諜審判案件補償條例第八條之修正，放寬限制並簡
        化程序。」且顏錦福委員亦提案，政府應以今日觀之對
        違憲、違法的法律而遭定罪者認錯，予以賠償，始符合
        補償條例之立法意旨，被告援引立法院公報，卻斷章取
        義並曲解前開立法委員提案要旨之說明，亦有未洽。
      5.復按，「被告之自白，不得作為有罪判決之唯一證據，
        仍應調查其他必要之證據，以察其是否與事實相符。」
        刑事訴訴法第156條第2項定有明文。又「共同被告所為
        不利於己之供述，固得採為其他共同被告犯罪之證據，
        惟此項不利之供述，依刑事訴訟法第270條第2項規定，
        仍應調查其他必要之證據，以察其是否與事實相符，自
        難專憑此項供述，為其他共同被告犯罪事實之認定。」
        最高法院31年上字第2423號判例著有明文。本案查獲之
        反動文件、傳單、紙上炸藥配方，及共同被告間互證一
        致之供述，依現行證據法則，上開證據顯不足為原告以
        強暴、脅迫觸犯內亂罪之補強證據，原判決僅以原告自
        白即認定原告等人以非法方法顛覆政府，即有違反證據
        法則。原處分未論及被告強暴、脅迫之犯罪態樣？徒以
        上開原違背法令之原判決，而認「事證明確，故認本案
        確有實據。」而不予補償，亦有決定不備理由之違法。
      6.又按，行政機關為處分或為其他行政行為，應斟酌全部
        陳述與調查事實及證據之結果，依論理及經驗法則判斷
        事實之真偽，並將其決定及理由告知當事人。」行政程
        序法第43條定有明文。本案判決扣案之證物僅及於紙上
        抄寫之化學藥品名稱，並無「炸藥配方所載之化學藥品
        」，則化學藥品既非本案扣案之證物，被告審酌非本案
        之證物，為本件行政處分調查證據之結果，進而採為行
        政處分之基礎，卻未載明採取該證據之理由，顯有違背
        行政程序法第43條之規定，從而原行政處分，自屬違背
        法令。再者，依前揭補償條例第8條第1項第2款規定，
        是否為不當審判及應受補償否，自確應依現行法律或證
        據法則加以審查，始為合法。被告竟以「…，尚非對原
        論罪所引之實體法律予以質疑，是現行刑法有關內亂罪
        之構成要件，雖與原判決時有所不同，要難執為主張原
        判決為不當審判之依據。」認原告不得據現行刑法有關
        內亂罪之構成要件，主張原判決為不當審判，而為原告
        不利之處分，顯然違背法令。
      7.綜上，原告在戒嚴解除前，因觸犯內亂罪，經判決處有
        期徒刑15年，褫奪公權8年，應屬補償條例第2條第2項
        規定之受裁判者，自得依前揭條文規定請求被告給付補
        償金。又依戒嚴時期不當叛亂暨匪諜審判案件受裁判者
        補償金核發標準第3條及附表一規定9年8個月以上10年
        未滿，補償41個基數，則原告執行有期徒刑之期間，自
        66年11月1 日起至76年7 月13日止，共計執行9 年8 個
        月12天，依上開規定，自得請求給付41個基數之補償金
        ，每一基數為10萬元，核計410 萬元。
      8.又查，被告第一屆第72次審查小組決議：「本次會議審
        認03465甲○○等四案（併案審查），應認確有實據，
        不予補償。」足認本件係採四案併案審查，已違反上揭
        補償條例第8條第2項「應就個案逐一審認」規定。嗣後
        第2屆第5次臨時董事會決議、第42次法律研究小組、第
        2屆第8次董監事會決議、第55次法律研究小組、第2屆
        第14次董監事會、董事會專案小組、第65次法律研究小
        組，亦均就甲○○等四案併案審認，而違反前揭規定，
        最高行政法院竟認定被告之審查已完全符合補償條例第
        8條第2項規定之要求及其立法意旨，顯與法有違。又該
        判決認補償條例第8條第2項並無規範董監事會之表決運
        作方式之明文，即未限制將性質相同案件合併表決，亦
        有違反法律體系解釋原則之違法。
      9.被告雖辯稱審查小組之審查決定應類推適用『判斷餘地
        』理論，法院只能審查其程序違法事由，而不能判斷本
        身之正確性為實質認定云云。惟查，補償條例第8條第
        1項第2款已明定：「有下列情形之一者，不得申請補償
        ：…二、依現行法律或證據法則審查，經認定觸犯內亂
        罪、外患罪確有實據者。」並非不確定法律概念，自無
        判斷餘地理論之適用。退步言之，本件縱有類推適用判
        斷餘地之情形，然而「學說上固然承認行政機關就不確
        定法律概念及某些性質之事件，享有判斷餘地，但並非
        表示完全排除司法審查。行政機關行使判斷餘地權限之
        際，倘未充分斟酌相關之事項甚或以無關聯之因素作為
        考量，或者判斷係基於不正確之事實關係等情形，即屬
        違法，行政法院自得予以撤銷。」 (參照最高行政法院
        92年度判字第904號判決)，被告未依現行法律或證據方
        法為實質審查，所為不予補償之處分自屬違法，鈞院自
        得予以撤銷。
      (二)被告主張之理由：
      1.按補償條例制定之目的，係彌補已往誤判案件對人權之
        侵犯，對於真正涉及內亂、外患或戡亂時期檢肅匪諜條
        例罪名，且罪證確實之人，自無給予平反及補償之正當
        理由。又基於立法政策考量，乃設計一個不具行政色彩
        ，立場超然的組織即被告基金會。又針對申請案中，有
        關「觸犯內亂罪、外患罪確有實據，而不予平反及補償
        」案件之認定，在基金會內部設置「審查小組」，並明
        定「審查小組」成員之資格、產生方式與職權。是以，
        上開審查小組及基金會之成立，係以行政上之書面審查
        代替司法之實質審理，並用組織成員之公正性來確保實
        質決定之正確性，故該審查小組的審查決定，應類推適
        用行政法理上之「判斷餘地」理論，法院只能審查其「
        組織是否合法性」、「正當程序是否踐行」、「決定之
        作成有無重要資料漏未審酌，「有無遵守補償條例第8
        條第1項第2款所要求之審查標準」或「基於與決定本身
        無關因素作成決定」等之程序違法事由，而不能就判斷
        本身之正確性為實質認定。更不能替代基金會或審查小
        組之功能，利用法院之言詞辯論程序，就原刑事案件重
        為審理，合先說明。
      2.次按，補償條例第8條第1項第2款之規定，係針對審判
        當時，就論罪採證過程之瑕疵，謀求補救，並非對原論
        罪所引之實體法律有所質疑。是懲治叛亂條例雖已於80
        年5月22日廢止，其中第五條「參加叛亂組織或集會者
        ，處無期徒刑或十年以上有期徒刑」於現行法律已不存
        在，然要不得據此逕為主張前臺灣警備總司令部系爭判
        決為「不當審判案件」之理由，否則豈不凡於當年曾受
        叛亂或匪諜審判者均得受領補償，此要非補償條例之立
        法目的。
      3.本件依原判決認定：(一)由戴華光起草、印製寄發恐嚇英
        文信件，限在臺美商於66年6月底前離臺，信末署名台
        灣人民解放陣線寄出；(二)復由劉國基擬稿，原告親繕臘
        紙，共同油印散發此路不通反動傳單200餘件，內容捏
        詞侮衊政府，以無產階級的兄弟姊妹們快起來，只有革
        命顛覆政府，才能達到共產理想等語；(三)原告與戴華光
        等人籌組「人民解放陣線」，並撰寫「人民解放章程」
        草案；(四)戴華光研製ＴＮＴ黃色炸藥，已擬妥配方，並
        囑蔡裕榮研究能破壞電信設備之爆破化合物，計畫爆炸
        臺北市嘉新大樓、希爾頓飯店及美國新聞處，並至嘉新
        大樓完成實地勘查，冀圖暴亂；(五)原告與戴華光等四人
        再度集會，決定利用66年進行公職人員選舉時，將人民
        解放陣線之宣言及告同胞書等大量油印散發，以破壞選
        舉，造成動亂。上情業據原告於臺灣警備總司令部軍法
        處訊問時坦承不諱，與與戴華光、劉國基、蔡裕榮之所
        供互證一致，並有查扣之人民解放陣線章程草案、黨員
        誓詞、宣言、告同胞書等文件可證，且扣案之反動文件
        原稿、傳單、炸藥配方所載之化學藥品等，業經前司法
        行政部調查局及中央警官學校鑑定為原告、戴華光、劉
        國基之筆跡無誤，故前開判決認原告已達意圖以非法之
        方法顛覆政府而著手實行之階段，除採信原告自白外，
        尚有共犯供述及相關物證等補強證據，揆諸現行刑事訴
        訟法及前揭最高法院判例意旨，均無不合，應認原告觸
        犯內亂罪確有實據，被告不予補償，並無不合。
      4.依最高法院22年上字第2292號判例，暴動云者，即指多
        數人結合不法加以腕力，或脅迫使地方人心陷於不安之
        行為而言，以前揭「由戴華光起草、原告補充、劉國基
        修正，印製恐嚇英文信200封，謾罵美國是帝國主義，
        限在臺美商於66年6月底前離臺，否則任何不幸都是應
        得之懲罰，信末署名台灣人民解放陣線寄出」、「66年
        10月，戴華光自行研製TNT 黃色炸藥，已擬妥配方，並
        囑蔡裕榮研究能破壞電信設備之爆破化合物，計畫爆炸
        臺北市嘉新大樓、希爾頓飯店及美國新聞處，並至嘉新
        大樓完成實地勘查，冀圖暴亂」之行為，顯已造成地方
        人士陷於不安，達到精神上無法抵抗之程度，非僅已構
        成現行刑法第100 條第1 項所定之「以脅迫著手」，更
        已構成現行刑法第101 條第2 項暴動內亂罪之預備犯，
        甚至現行刑法第101 條第1 項暴動內亂罪，是以縱依現
        行內亂罪之要件審查，原告之行為亦已觸犯內亂罪確有
        實據，被告不予補償，並無違法不當之處。本件原告觸
        犯內亂罪確有實據，被告不予補償，於法並無不合。
      5.末查，被告之審查小組就原告之申請案件係於90年3月
        20日以第一屆第72次審查小組做成審認意見（惟會議紀
        錄所載會議時間誤植為90年3月13日），該次會議雖一
        併審查原告甲○○、吳恆海、戴華光、劉國基、蔡裕榮
        等5人之申請案，惟乃因該5人係基於同一叛亂案件向被
        告申請補償，故被告方於同一次審查會議審認該5人之
        申請案，惟就該5人之申請，被告之審查小組仍然就個
        案逐一審認，因此5人中有1人（吳恆海）被告之審查小
        組決定予以補償，另外4人（含原告）則不予補償，並
        一一載明審認意見，原告、戴華光、劉國碁3人因犯罪
        情狀相同，因此不予補償之審認意見相同，惟渠3人不
        予補償之審認意見與蔡裕榮並不相同，足證被告之審查
        小組對原告之申請案確有進行個案審查，原告所稱審查
        小組並未依法就個案逐一審認云云，自不足採。
    理  由
一、按「本條例所稱受裁判者，係指人民在戒嚴解除前，因觸犯
    內亂罪、外患罪或戡亂時期檢肅匪諜條例，經判決有罪確定
    或裁判交付感化教育者。」「有下列情形之一者，不得申請
    補償：…二依現行法律或證據法則審查，經認定觸犯內亂罪
    、外患罪確有實據者。…前項第2款之認定，由基金會設置
    審查小組就個案逐一審認之。…基金會對於審查小組之決定
    ，非經二分之一以上董事出席董事會，以出席董事三分之二
    以上同意，不得撤銷或變更之  。但對審查小組之補償決定
    ，基金會如為不利之變更，應移請審查小組再行審查。再行
    審查以一次為限。」補償條例第2條第2項及第8條第1項第2
    款、第2項、第4項分別定有明文。
二、原告以其於66年11月1日遭逮捕，於67年1月26日以觸犯懲治
    叛亂條例第2條第1項之內亂罪，判處有期徒刑15年，執行至
    76年7月14日出獄，於86年6月21日向被告申請補償金。經被
    告以91年4 月9 日 (91) 基法修丑字第3118號函覆，以警備
    總部67年諫判字第4 號判決被告觸犯內亂罪，應認確有實據
    ，依補償條例第8 條第1 項第2 款規定，應不予補償。原告
    不服，循序提起行政訴訟，經本院92年度訴字第983 號判決
    撤銷訴願決定及原處分，命被告依該判決之法律見解另為處
    分，並駁回原告其餘之訴。被告不服，提起上訴，經最高行
    政法院94判字第1627號判決廢棄原判決關於撤銷訴願決定及
    原處分，並命被告依該判決之法律見解另為處分部分之事實
    ，有原告申請書、被告前開函附原處分卷及前開各判決附本
    院卷可稽，堪信為真實。
三、原告起訴主張：依被告第一屆第72次審查小組決議：「本次
    會議審認03465甲○○等四案 (併案審查)，應認確有實據，
    不予補償。」此有「補充說明：03468甲○○案 (呈董事會)
    」文件可稽，足認審查小組已違反補償條例第8條第2項「應
    就個案逐一審認」之規定。最高行政法院前開判決以該規定
    並未限制董監事會將性質相同案件合併表決，認被告審查已
    符合該規定及立法意旨，亦有違反法律體系解釋原則之違法
    ；另懲治叛亂條例已於80年間廢止，原告是否觸犯內亂罪，
    應依現行刑法第100條第1項判斷之，而依警備總部前開判決
    認定之犯罪事實，原告之行為並不該當現行刑法第100條第1
    項所定以強暴或脅迫著手實行之構成要件，即應認原判決為
    不當審判，被告逕依前開判決認原告犯罪事證明確，已違反
    證據法則及不適用法規之違法；況涉及暴力之成大共黨叛亂
    案及美麗島台獨暴動案，被告均准予補償，竟駁回原告之申
    請，亦違反平等原則及補償條例之立法意旨等語。故本件厥
    應審究者，係被告之審查程序有無違反補償條例第8條第2項
    規定；及警備總部前開判決認定原告涉有內亂罪，是否確有
    實據？及被告否准原告所請，有無違反平等原則？
四、經查：
    (一)按「受發回或發交之高等行政法院，應以最高行政法院所
      為廢棄理由之法律上判斷為其判決基礎。」行政訴訟法第
      260條第3項有明文。查「上開條文 (按：即補償條例第8
      條第1項第2款、第2項及第4項)之立法目的，就依現行法
      律或證據法則審查，經認定觸犯內亂罪、外患罪確有實據
      ，不得申請補償之案件，除規範審查小組權責運作方式外
      ，所謂「個案逐一審認之」，即在要求基金會設置之審查
      小組能就個案詳細審查，不可輕忽草率；惟並未明文限制
      不得將性質相同案件合併逐一審理，即不限制審查小組將
      性質相同案件合併逐案審理，有助案情調查，並未影響就
      個案詳細審查之審理方式。本件有關被上訴人 (按：即原
      告)案，依卷內之資料係經上訴人 (按：即被告)於第2屆
      第5次臨時董事會、第42次法律研究小組、第2屆第8次董
      監事會、第55次法律研究小組、第2屆第14次董監事會、
      董事會專案小組、第65次法律研究小組共7次會議就個案
      逐一審查，且依第2屆第16次董監事會會議記錄，亦可知
      該次董監事會對於聲請案件均詳細逐一個別討論，故對於
      被上訴人之案件之審查已完全符合補償條例第8條第2項規
      定之要求及其立法意旨，原審對於上訴人依該條文基金會
      審查小組就個案逐一審查部分亦認定無誤。況上開補償條
      例第8條第2項並無規範董監事會之表決運作方式之明文，
      即未限制將性質相同案件合併表決，而該第16次董監事會
      會議將被上訴人及戴華光、劉國基及蔡裕榮等刑事共犯4
      案具證據共通關聯性之案件合併表決，有助案情調查，並
      無不當。原審未審酌前揭上訴人依補償條例第8條第2項規
      定逐一詳細審查之立法理由，依第16次董監事會會議將被
      上訴人及他人等4案合併表決，即推論出上訴人就個案無
      逐一審查有違前揭規定，其裁判之基礎係以推論擬制之方
      法，於法有違。」為最高行政法院判決發回本院更為審理
      ，所為廢棄原判決理由之法律上判斷，依前揭規定，本院
      自應受其拘束。再者，原告於補充理由狀中所提「補充說
      明」並非被告之審查小組於90年3月20日第1屆第72次審查
      小組所做成之審認意見，而係被告就原告申請案，經前開
      歷次審查小組、董事會、法律研究小組、董監事會開會研
      議後，由第55次法律研究小組提請第2屆第14次董監事會
      審查之說明書，並非前開補償條例第8條第2項所定審查小
      組之決議甚明，原不得作為被告之審查小組未依法審查之
      依據，原告執該補充說明文件，主張被告之審查小組違反
      前揭補償條例第8條第2項「就個案逐一審認」規定云云，
      亦有誤解，即無足採。
    (二)次按，現行刑法第100條第1項固規定：「意圖破壞國體，
      竊據國土，或以非法之方法變更國憲、顛覆政府，而以強
      暴或脅迫著手實行者，處七年以上有期徒刑，首謀者，處
      無期徒刑。」而補償條例第8條第1項第2款原規定為：「
      經認定為叛亂犯或匪諜確有實據者。」於89年12月15日修
      正為：「依現行法律或證據法則審查，經認定觸犯內亂罪
      、外患罪確有實據者。」核該條款之修正原委，揆諸本院
      前審卷附立法院公報第89卷第70期院會紀錄所載，立法院
      司法委員會召集委員徐志明於院會所為提案要旨說明略謂
      ：「但在同條項第2款，經認定為叛亂犯或匪諜確有實據
      者，亦不得受領本補償。此項排除條款即有其立法上的疑
      義，蓋匪諜與叛亂之認定，於判決當時多以一紙受刑求後
      做出之筆錄、若干已身故之人之證詞，於數十年前即以如
      此之簡陋之證據為裁判心證之依據…。」另立法委員顏錦
      福亦於院會為提案要旨說明：「…惟原條文之編排，除第
      2條於定義時，或予人以只要是於戒嚴時期觸犯內亂外患
      或檢肅匪諜條例受有罪判決或裁判交付感化教育處分者，
      均可請領補償金之錯覺，而第8條第2款所用文字定義不明
      ，所謂『經認定…確有實據者』，何謂確有實據？未免模
      糊。同時，試問當時之政治受難者在嚴刑逼供下，誰不是
      『罪證確鑿』？」及審查會之提案說明亦敘明：「同時將
      同條項第2款加上『依現行法律或證據法則審查』，以作
      為審查之標準或依據，爰經協商將第8條第1項加以修正。
      」可知補償條例第8條第1項第2款之修正，係針對審判當
      時，就論罪採證過程之瑕疵，謀求補救，並非對原論罪所
      引之實體法律有所質疑。是懲治叛亂條例雖已於80年5 月
      22日廢止，且現行刑法有關內亂罪之構成要件亦與原告受
      判決時有所不同，然要不得據為主張原判決為不當審判案
      件之理由，否則豈不凡於當年曾受叛亂或匪諜審判者均得
      受領補償，此要非補償條例之立法目的甚明。故原告以懲
      治叛亂條例現已廢止為由，主張其行為與現行刑法第100
      條第1項內亂罪所定強暴或脅迫之構成要件不合，即應認
      原判決為不當審判云云，尚非有據。
    (三)又按，犯罪事實應依證據認定之，無證據不得推定其犯罪
      事實；被告之自白，非出於強暴、脅迫、利誘、詐欺、疲
      勞訊問、違法羈押或其他不正之方法，且與事實相符者，
      得為證據；被告或共犯之自白，不得作為有罪判決之唯一
      證據，仍應調查其他必要之證據，以察其是否與事實相符
      ，現行刑事訴訟法第154條第2項、第156條第1項、第2項
      定有明文。而所謂補強證據，並非以證明犯罪構成要件之
      全部事實為必要，倘其得以佐證自白之犯罪非屬虛構，能
      予保障所自白事實之真實性，即已充分，又得據以佐證者
      ，雖非直接可以判斷該被告之實施犯罪，但以此項證據與
      被告之自白為綜合判斷，若足以認定犯罪事實者，仍不得
      謂非補強證據（最高法院73年台上字第5638號判例參照）
      。警備總部前開判決認定原告與訴外人戴華光、劉國基意
      圖以非法之方法顛覆政府而著手實行之犯罪事實，業據原
      告於警備總部偵查、審理時坦承不諱，核與共犯即訴外人
      載華光、劉國基所供內容相符，並有查扣之人民解放陣線
      章程草案、黨員誓詞、宣言、告同胞書等文件可證，該等
      證物並經當庭提示令原告等辨認，經渠等供承係供犯罪使
      用，又前開查扣之反動文件原稿、傳單、炸藥配方所載之
      化學藥品等，業經前司法行政部調查局及中央警官學校鑑
      定為原告、戴華光、劉國基之筆跡無誤，此有原告與戴華
      光、劉國基之調查、偵訊、審理筆錄及警備總部67年度諫
      字第4號判決附處分卷可稽。足認前開判決認定原告已達
      意圖以非法之方法顛覆政府而著手實行之階段，除採信原
      告之自白外，尚有共犯之供述及相關物證等補強證據，揆
      諸前揭法條及最高法院判例意旨，被告以依現行法律及證
      據法則審查，經認定原告觸犯懲治叛亂條例第2條第1項之
      內亂罪，確有實據，而決定不予補償，洵無不合。原告援
      引現行刑法第100條第1項規定，執稱前開共同被告之供述
      及證物不足為其有以強暴、脅迫觸犯內亂罪之補強證據，
      主張原處分認定本案確有實據，有違證據法則及不備理由
      之違法云云，核不足採。
    (四)末按，憲法第7條及行政程序法第6條所揭櫫之平等原則，
      並非指絕對、機械之形式上平等，而係保障人民在法律上
      地位之實質平等，禁止行政機關對相同之情形為差別待遇
      ，並不限制法律授權主管機關，斟酌具體案件事實上之差
      異及立法之目的，而為合理之不同處置 (參照大法官釋字
      第211號解釋意旨)。本件原告所犯內亂罪之事實，與「成
      大共產黨叛亂案」「美麗島台獨暴動內亂案」所涉之犯罪
      事實，並不相同，被告審查前開具體事實之差異及立法目
      的，而為不同之處置，核與平等原則無違，原告主張被告
      核准前開案件之補償，而駁回其申請，有違平等原則云云
      ，亦非有據。
五、綜上所述，被告以原告觸犯懲治叛亂條例第2條第1項之內亂
    罪，確有實據，所為不予補償之處分，於法並無違誤，訴願
    決定予以維持，亦無不合，原告仍執前詞，訴請撤銷，並請
    求作成核給補償之處分，均為無理由，應予駁回。
據上論結，本件原告之訴為無理由，爰依行政訴訟法第98條第3
項前段，判決如主文。
中    華    民    國    95    年    6     月    8     日
                        第二庭審判長法  官  徐瑞晃
                                    法  官  吳慧娟
                                    法  官  蕭惠芳
上為正本係照原本作成。
如不服本判決，應於送達後20日內，向本院提出上訴狀並表明上
訴理由，如於本判決宣示後送達前提起上訴者，應於判決送達後
20日內補提上訴理由書（須按他造人數附繕本）。
中    華    民    國    95    年     6    月    8     日
                                    書記官  李淑貞


司法院資訊處製作；財團法人民間司法改革基金會備份。
